臺灣士林地方法院民事簡易判決
111年度士簡字第8號
原      告  徐文炳
訴訟代理人  沈志成律師
吳意淳律師
被      告  徐文彬
居臺北市○○區○○路00號
上列當事人間請求分割共有物事件，本院於民國111年3月8日言
詞辯論終結，判決如下：
    主  文
兩造共有門牌號碼臺北市○○區○○○路○○○號一、二樓（即臺北市○○
區○○段○○段○○○○○0○○○○號房屋）及未經保存登記門牌號碼臺北市
○○區○○○路○○○號三樓（範圍見附件臺北市建成地政事務所複丈成
果圖）之房屋應予變價分割，所得價金由被告取得三分之二、原
告取得三分之一。
訴訟費用新臺幣陸仟零捌拾元，由被告負擔新臺幣肆仟零伍拾參
元，餘由原告負擔。
    事實及理由
一、原告起訴主張：門牌號碼為臺北市○○區○○○路000號之房屋（
    共3層樓，其中1、2樓為臺北市○○區○○段○○段0000000000○號
    建物，3樓則為未經保存登記建物，以下稱系爭房屋）及系
    爭房屋坐落之臺北市○○區○○段0○段000地號土地、同段417地
    號土地（以下分別稱系爭416號土地、系爭417號土地），原
    為訴外人即兩造之父徐世隆所有，後徐世隆逝世，由兩造繼
    承上揭不動產，系爭房屋為兩造所共有，原告之應有部分為
    1/3、被告之應有部分為2/3，系爭416、417號土地則分別為
    原告及被告單獨所有；現原告依民法第824條規定，請求以
    變價分割之方式，分割系爭房屋，變價所得依兩造之應有部
    分予以分配；被告主張應連同系爭416號土地、系爭417號土
    地一併分割，但系爭416號土地、系爭417號土地並非共有物
    ，不符合合併分割要件，被告之主張並無理由等語，並聲明
    ：系爭房屋應依變價分割方式予以分割，變價所得由原告取
    得1/3，被告取得2/3。
二、被告答辯略以：系爭房屋係兩造之父遺留，並依兩造之父徐
    世隆之遺囑，由被告及原告各取得應有部分2/3及1/3，現原
    告請求分割系爭房屋，然系爭房屋旁另有原告單獨所有門牌
    號碼位於天水路之房屋（下稱天水路房屋），其中3樓並無
    獨立出入口，僅能走道系爭房屋3樓後再走到1樓才能對外通
    行，若系爭房屋分割，將導致天水路房屋3樓無法對外通行
    ，此外系爭房屋坐落於系爭416、417號土地上，倘單獨變價
    拍賣系爭房屋，而未將系爭房屋坐落之系爭416號土地、系
    爭417號土地一併分割，分割後將來建物將占用到土地，造
    成土地及房屋所有權人不同，恐在將來造成更大的紛爭，故
    被告主張應系爭房屋連同系爭416、417號土地一併分割，方
    案為變價分割等語，並聲明：請求駁回原告之訴。
三、法院得心證的理由：
　㈠系爭房屋及坐落之系爭416、417號土地，原為兩造之父徐世
    隆所有，徐世隆逝世後，由兩造依遺屬繼承上揭不動產，系
    爭房屋為兩造所共有，原告之應有部分為1/3、被告之應有
    部分為2/3（含未經保存登記之3樓部分），系爭416、417號
    土地則分別為原告及被告單獨所有，此為兩造所不爭執，並
    有上開不動產之一類謄本在卷可查，應堪認定。另系爭房屋
    3樓係未經保存登記建物，其範圍業經本院前往勘驗，並委
    由臺北市建成地政事務所測量製作如附件之複丈成果圖，有
    本院民國111年1月24日勘驗筆錄、勘驗照片及上述成果圖在
    卷可查，先予說明。
　㈡按各共有人，除法令另有規定外，得隨時請求分割共有物。
    但因物之使用目的不能分割或契約訂有不分割之期限者，不
    在此限；又共有物之分割，依共有人協議之方法行之。分割
    之方法不能協議決定，或於協議決定後因消滅時效完成經共
    有人拒絕履行者，法院得因任何共有人之請求，命為分配。
    民法第823條第1項、第824條第1、2項前段分別定有明文。
    經查，兩造為系爭房屋之共有人，權利範圍如前述述，被告
    雖辯稱然其所有之天水路房屋3樓並無獨立出入口，僅能走
    道系爭房屋3樓後再走到1樓才能對外通行云云，然天水路房
    屋與系爭房屋為不同所有權，天水路房屋3樓竟須通過系爭
    房屋始能對外通行，顯見天水路房屋3樓在建築上實有違反
    法規或設計不當之處，實難以他屋本身之瑕疵，此做為系爭
    房屋不得分割之理由，此外尚難認系爭房屋有何依使用目的
    並非不能分割之情形，且被告亦自承系爭房屋並無不能分割
    之協議（見本院卷第118頁），揆諸前開規定，原告依法得
    請求分割共有物。況且，本件起訴後，兩造經強制調解仍不
    成立，此有本院110年度士司調字第266號調解事件案卷可憑
    ，足見兩造就分割方法無從以協議方式行之，則原告訴請裁
    判分割，應屬有據。
　㈢按裁判分割時，法院得因任何共有人之請求，命為下列之 分
    配：一、以原物分配於各共有人。但各共有人均受原物之分
    配顯有困難者，得將原物分配於部分共有人。二、原物分配
    顯有困難時，得變賣共有物，以價金分配於各共有人；或以
    原物之一部分分配於各共有人，他部分變賣，以價金分配於
    各共有人，民法第824條第2項亦有明定。次按分割共有物究
    以原物分割或變價分割為適當，法院應斟酌當事人意願、共
    有物之使用情形、經濟效用及全體共有人之利益等情形而為
    適當之分割，不受共有人所主張分割方法之拘束。系爭房屋
    之內部構造，被告於本院自承若要進入2、3樓，必須經由1
    樓行走樓梯至2、3樓等語（見本院卷第118頁），依照系爭
    房屋之現況，如採取原物分割方式，由兩造各自分得部分樓
    層，恐造成利用上窒礙難行，況被告亦未提出任何由兩造各
    自分得部分樓層搭配任何補償之方案，本院審酌前情，並考
    量系爭房屋位處臺北市大同區，周遭生活機能尚佳，可認具
    有一定之市場價值，如以變價拍賣之方式，除可由公眾或兩
    造間有意願之人以自由、公開程序競標，亦可使系爭房屋在
    自由市場競爭之情形下反應出合理且適當之價值，對於全體
    共有人而言，應均屬有利，至於經拍賣後如發生土地及房屋
    所有權人不同之情形，亦可依民法第425條之1有關推定租賃
    關係之規定處理，故綜合判斷系爭房屋之利用現況及可能性
    、經濟效用、可能衍生之法律關係等一切情狀後，認本件分
    割方法應以變賣系爭房屋並將價金分配於各共有人之變價分
    割方式為適當。
　㈣至於被告主張應將系爭房屋與系爭416、417號土地一併分割
    云云，按共有人相同之數不動產，除法令另有規定外，共有
    人得請求合併分割；共有人部分相同之相鄰數不動產，各該
    不動產均具應有部分之共有人，經各不動產應有部分過半數
    共有人之同意，得適用前項規定，請求合併分割。但法院認
    合併分割為不適當者，仍分別分割之，民法第824條第5條、
    第6條定有明文，此乃民法有關不動產合併分割之規定，其
    前提均為合併分割之不動產均係處於共有之狀態，而系爭41
    6、417號土地則分別為原告及被告單獨所有，並無任何共有
    之情形，不符前述合併分割之要件，被告上開主張，容有未
    洽。
四、綜上所述，原告依照民法第824條、第767條規定請求分割系
    爭房屋，為有理由，且本院認以將系爭房屋變價分割為最適
    宜之分割方法，爰判決兩造共有系爭房屋應予變價分割，所
    得價金則按各共有人應有部分比例予以分配如主文第1項所
    。
五、依職權確認本件訴訟費用為新臺幣（下同）6,080元（裁判
    費1,000元+測量費5,080元），按因共有物分割、經界或其
    他性質上類似之事件涉訟，由敗訴當事人負擔訴訟費用顯失
    公平者，法院得酌量情形，命勝訴之當事人負擔其一部，民
    事訴訟法第80條之1定有明文。本件分割共有物之方法，本
    應由法院斟酌何種方式較能兼顧各共有人之利害關係、使用
    情形、共有物之性質及價值、經濟效用，符合公平經濟原則
    ，以決定適當之分割方法，不因何造起訴而有不同，故原告
    請求分割之訴雖有理由，惟關於訴訟費用負擔，如全部由被
    告負擔，將顯失公平，依前開規定，諭知上述訴訟費用被告
    負擔4,053元，餘由原告負擔。
中　　華　　民　　國　 111　　年　　3 　　月　　22　　日
                  士林簡易庭法  官  陳紹瑜 
以上正本係照原本作成。
如不服本判決，應於判決送達後20日內，向本院提出上訴狀並應
記載上訴理由，如於本判決宣示後送達前提起上訴者，應於判決
送達後20日內補提上訴理由書（須附繕本）。             
中　　華　　民　　國　 111　　年　　3 　　月　　22　　日
                            書記官 吳雪華